臺灣高等法院民事判決　　　　　九十二年度重上字第二四０號
上　訴　人　漢光建設股份有限公司
法定代理人　劉庭華
訴訟代理人　郭瓔滿律師
被　上訴人　乙○○
　　　　　　丙○○
　　　　　　甲○○
共　　　同
訴訟代理人　洪大明律師
複　代理人　廖信憲律師
上列當事人間請求返還價金事件，上訴人對於中華民國九十二年
二月二十日臺灣新竹地方法院八十八年度訴字第一八五號第一審
判決提起上訴，本院於九十三年十二月二十八日言詞辯論終結，
判決如下：
    主      文
原判決關於命上訴人給付乙○○、丙○○、甲○○之金額，除確
定部分外，超過各如附表二所示本息部分，及該部分假執行之宣告，
暨訴訟費用之裁判均廢棄。
右開廢棄部分，被上訴人在第一審之訴及其假執行之聲請均駁回
。
其餘上訴駁回。
第一審（除確定部分外）、第二審訴訟費用由上訴人負擔五分之
三，餘由被上訴人負擔。
    事實及理由
一、按於第二審程序，當事人不得提出新攻擊防禦方法，民國（
    下同）九十二年九月一日施行之民事訴訟法第四百四十七條
    固有明文，惟民事訴訟法施行法第四條之二亦規定修正之民
    事訴訟法第四百四十七條之規定，依本施行法第十二條第二
    項公告施行後，於修正前已繫屬於第二審之事件，於該審級
    終結前，仍適用修正前之規定。本件係於九十二年五月二十
    六日繫屬本院，有本院收案戳記在卷可憑（見本院卷第三頁
    ），惟新修正之民事訴訟法於同年九月一日開始施行，依前
    開說明，自仍適用修正前之規定。本件上訴人於本院聲請訊
    問證人劉培德，依修正前民事訴訟法第四百四十七條規定，
    原則上應予准許，先予敘明。
二、被上訴人乙○○、丙○○、甲○○起訴主張：伊三人分別於
    如附表一所示簽約日與上訴人訂立房地預定買賣合約書（下
    稱系爭買賣契約），購買如附表一所示之房屋及其坐落基地
    即新竹市○○○段八一五地號土地（重測後為新竹市○○段
    二三五地號）。嗣乙○○、丙○○因發現所購房屋分別有如
    附表一所示之主要瑕疵，乃於八十六年五月十六日行使同時
    履行抗辯權，發函通知上訴人暫停繳款。又上訴人擅自在C3
    、C5二戶房屋之頂樓加建屋突之違章建築，且C3房屋前寬短
    少逾二十公分、後寬短少逾十公分，未達系爭買賣契約附件
    「全區分割圖」所示之七百七十公分，上訴人亦在與C3之停
    車位相鄰之C2房屋側牆施作二扇窗戶，妨害乙○○之權利，
    另C5房屋後方與擋土牆復僅一百二十公分，亦恐影響居家安
    全。而上訴人於八十五年九月三十日開工，依系爭買賣契約
    第十條約定，應於開工日起算六百個日曆天完工，如逾期完
    工達六個月以上，買方得解除契約並得請求違約金，惟自八
    十五年九月三十日加計六百天再加六個月，至八十七年十一
    月二十三日已屆期，上訴人猶未取得使用執照，經伊三人於
    八十七年十二月一日定期催告上訴人依約完工未果，遂於同
    年月十一日發函解除契約，爰依系爭買賣契約第二十條之規
    定，請求上訴人給付伊三人如附表一所示之「請求返還及給
    付之項目」欄之金額並均加計法定遲延利息等語。原審為乙
    ○○、丙○○全部勝訴之判決，並判決命上訴人應返還甲○
    ○已給付之價金一百零八萬元、預估費用十三萬元及已繳價
    金百分之二十違約金一百一十萬元，共二百三十一萬元加計
    法定遲延利息，駁回甲○○其餘之訴。乙○○、丙○○、甲
    ○○於本院均聲明駁回上訴，甲○○就其敗訴部分則未據聲
    明不服，已告確定。
三、上訴人則以：乙○○、丙○○均自八十六年五月十三日應繳
    之第九期款起即未依約繳付，經伊迭為催告未果，伊已於八
    十七年五月十八日解除買賣契約，分別沒收其等所繳價金。
    且系爭C3房屋並無如乙○○所指之瑕疵，縱有，亦係因乙○
    ○私下更動設計所致，而丙○○於購買系爭C5房屋時即已知
    系爭擋土牆係位於其所購買之土地範圍內，而使用執照未能
    核發亦非可歸責於伊。又甲○○實際已繳價金僅一百零八萬
    元（原繳一百二十三萬元，惟有十五萬元支票未兌現），扣
    除其應繳自備款五十五萬元，其餘五十三萬元，甲○○同意
    作為由其夫黃進茂任負責人之訴外人慶鋒水電工程有限公司
    （下稱慶鋒公司）歸還向伊所為之借款，且尚有銀行貸款四
    百九十五萬元需由甲○○配合辦理，始能核撥，經伊定期催
    告甲○○辦理貸款手續或將餘款支付予伊，均未履行，伊亦
    以原審提出九十年十月二十九日答辯（六）狀主張解除契約
    ，並沒收甲○○已繳價金五十五萬元。是系爭買賣契約既經
    合法解除，乙○○、丙○○、甲○○之請求自無理由，且伊
    於被上訴人繳清各期價款前，並無逾期完工之問題，乃甲○
    ○在完工期限前即主張解約，亦非適法，縱認其等解除契約
    為合法，其等主張之違約金亦過高等語，資為抗辯，而聲明
    廢棄原判決不利於其之部分，請求駁回被上訴人在第一審之
    訴及假執行之聲請。
四、查乙○○、丙○○、甲○○主張伊等分別於如附表一所示簽
    約日與上訴人訂立系爭買賣契約，購買如附表一所示之房屋
    及其坐落基地，嗣伊等於八十七年十二月一日定期催告上訴
    人依約完工未果，並於同年月十一日發函為解除契約之意思
    表示，經上訴人於同年月十二日收受等事實，業據其等提出
    系爭買賣契約、桃園三三０第三九一二號存證信函及回執、
    桃園府前二一支局第二六二一號存證信函及郵件送達清單為
    證（見外放證物原證三、原證五至原證十一），復為上訴人
    所不爭執，堪信為真正。
五、乙○○、丙○○復主張如附表一所示C3、C5之房屋有如附表
    一所示之主要瑕疵，乙○○、丙○○、甲○○並主張上訴人
    逾期完工，爰依系爭買賣契約第二十條規定主張解除契約，
    請求返還如附表一「請求返還及給付之項目」欄所示金額等
    語，則為上訴人所否認，並以前詞置辯。是本件所應審究者
    ，核為：系爭C3、C5房屋有無乙○○、丙○○所指主要瑕疵
    ？乙○○、丙○○據以行使同時履行抗辯，拒絕給付第九期
    以後之價金有無理由？乙○○、丙○○、甲○○有無遲延繳
    款之情形？上訴人有無遲延完工之情形？兩造分別解除契約
    ，何者為合法？如乙○○等人解除契約為合法，違約金是否
    過高？
六、關於乙○○、丙○○部分：
  (一)系爭C3、C5房屋確實有如附表一所示之主要瑕疵：
    1.系爭C3房屋部分：
      (1)查乙○○主張系爭C3房屋，有橫樑及柱位未能完全接合
        之事實，固為上訴人所否認。惟查系爭C3、C5二房屋確
        實「有一處樑未搭在柱之有效應力範圍內（距離三十公
        分）」；「首揭對結構安全之判斷以其是否符合原核准
        建造執照為要件，上開樑柱施工既與核准圖不符，非可
        認為其為安全。原設計結構系統樑柱係結合成一完整〝
        剛節構架〞：惟現場探測結果有一JY4二樓樑係搭接在
        JX2樑上，對JY4 構架而言，其JX2側為簡支支撐，其應
        力系統已不符原設計要求。原設計鑑定標的C3、C5二戶
        為一整體結構，依原設計為不可分割之結構體」，「故
        一戶有一處樑柱未搭接，二戶之結構安全因有相互牽連
        關係均受影響」，此有財團法人中華營建基金會鑑定報
        告書（下稱系爭鑑定報告）附卷外可參，及張大華建築
        師九十一年八月八日說明函文附卷可佐（見原審卷外放
        鑑定報告第五頁、原審卷(二)第一九四頁）。堪信乙○○
        主張系爭C3房屋有如上足以影響安全之重大瑕疵乙節為
        真。
      (2)上訴人雖辯稱系爭C3房屋樑柱縱未搭接，亦不影響結構
        安全，且是否有影響，應詳細計算結構係數才能確定，
        不能以不符合原核准建造執照之圖面即認為有影響，而
        系爭鑑定報告亦未表明有效之應力數據為何，故不足採
        信云云，並舉出王承熹建築師事務所出具之說明書為佐
        。又王承熹建築師事務所出具之說明書固記載「C型第
        戶編號G86樑施作位置偏移，依目前結構系統G86樑雖
        未搭於柱，亦非理論上之簡支支撐，因兩側G85、G81樑
        亦具扭力勁度，故G86樑兩側屬半剛性之樑，經查核彎
        矩設計之容許量仍屬安全」云云，惟王承熹即系爭房屋
        之設計及監造人，乃上訴人所是認，其所出具之說明書
        ，容有偏頗之誤，尚不足為上訴人有利之認定。況鑑定
        證人張大華亦到庭證稱：原設計應力系統標準即為一般
        建築技術規則，由內政部訂立，伊為鑑定時曾調閱系爭
        房屋之原設計，查核其應力系統所謂「剛節架構」是指
        樑柱結合成一體呈垂直角度，若非如此，應力系統即完
        全不相同，系爭房屋原設計係採剛節構架，但現場係將
        樑放在柱之旁，變成簡支支撐，此時應力系統如不修正
        ，對結構安全即產生很大問題。系爭房屋並沒有辦法變
        更應力系統，依現場看，系爭房屋即已非在安全標準值
        容許範圍內。系爭G86樑是屬於簡支支撐，其兩側G85樑
        是屬於剛節構架之樑，有問題之樑即G86，事實上真正
        的簡支是一個樑放在另一根樑之上面，呈Ｔ字型，本件
        則是G86之樑與G85、G81樑呈平面結合，並非在G85或
        G81 上面，而非真正之簡支支撐，亦不能直接說G85、
        G81具有扭力勁度半剛性的樑，因為要符合結構安全標
        準之要件甚多，非單純視有無具扭力勁度來決定，是系
        爭房屋之結構安全上並不符合原設計之要求等語甚明（
        見本院卷第一０二至一０三頁，並參見系爭鑑定報告所
        附平面圖），是上訴人上開抗辯，即不足採信。乙○○
        購買之系爭C3房屋既有樑柱未能接合之瑕疵，並影響結
        構安全，自屬重大之瑕疵。
      (3)上訴人復抗辯稱主張乙○○自任監工與營建公司私下更
        動設計，以致樑柱未搭接云云，惟其未能舉證以實其說
        ，且衡情系爭C3房屋乃乙○○欲供居住，實難認有變更
        人上開抗辯，委難憑採。
    2.系爭C5房屋部分：
      (1)丙○○主張上訴人將夏威夷社區之擋土牆施作在其購買
        之新竹市○○○段八一五地號（重測後為新竹市○○段
        二三五地號）內之事實，業經原審至現場履勘及囑託地
        政人員測量屬實，有勘驗筆錄及複丈成果圖一份在卷可
        稽（見原審卷(二)第五三至五七、五九頁），上訴人亦自
        承系爭擋土牆係設置於丙○○之土地內，堪認丙○○此
        部分主張非虛。
      (2)上訴人雖辯稱系爭C5房屋外擋土牆之施作乃社區整體開
        發依地勢及水土保持計劃設置，建造執照亦早於簽約前
        即已核發，依施工圖說所示，丙○○要無不知之理，況
        丙○○亦於房屋坐落基地示意圖用印，益徵其於購買時
        即已知道擋土牆之位置云云。惟查，依上訴人所提出之
        房屋坐落基地示意圖（見原審卷(一)三○四頁），實際上
        為「全區配置圖」，僅在表示「夏威夷別墅社區」內房
        屋配置之相對位置，並未明確標示擋土牆位置，亦無房
        屋坐落之地號、界址線等資料，自難僅憑該圖面之標示
        ，即認丙○○於簽約時已明知系爭擋土牆之位置係坐落
        於其私有土地上。至於建造執照雖於簽約前即已核發，
        惟其未能證明曾提示丙○○施工圖說，縱認上訴人曾提
        示施工圖說，亦難認非專業人員之丙○○於斯時即可判
        斷系爭擋土牆係位於其購買之土地範圍內猶無異議為購
        買，且上訴人復未能證明其已盡告知之責，所辯亦不足
        取。至於行政院公平交易委員會八十七年十一月二十五
        日0000000─００五函（見原審卷(一)第三一二
        、三一四頁）所載關於擋土牆認定於廣告全區平面圖中
        足茲辨識等語，尚無從拘束本院見解，且該全區平面圖
        ，核應係全區配置圖，承前所述，尚不足為上訴人有利
        之認定。
      (3)上訴人復抗辯稱系爭擋土牆之灌漿工程係於八十五年十
        月一日施作，於八十五年十月三十日完工，丙○○要無
        不知之理云云，雖據其提出預拌混凝土品質保證書、建
        築物新拌混凝土氯離子含量檢測報告單為佐（見本院卷
        第一六四、一六五頁），惟上開資料乃上訴人內部文件
        ，丙○○要無從知悉，上訴人復未能證明其曾出示該等
        書面資料予丙○○，且於擋土牆施工時，曾通知丙○○
        ，或丙○○曾前往查看而表同意之事實，難認丙○○於
        簽約時明知系爭擋土牆之位置，上訴人上開抗辯，亦難
        採信。是買受人即丙○○在購買時既不知擋土牆係位在
        其購買之土地範圍內，且擋土牆為社區內之公共設施，
        其使用之土地要無由丙○○個人負擔之理，上訴人給付
        之土地容有無法供買受人自由使用、收益，自存有物之
        瑕疵。
  (二)乙○○、丙○○據以行使同時履行抗辯，拒絕給付價金，為
    有理由，上訴人解除契約為不合法：
    1.按出賣人就其交付之買賣標的物有應負擔保責任之瑕疵，
      且因可歸責於出賣人之事由所致者，則出賣人除負物之瑕
      疵擔保責任外，同時構成不完全給付之債務不履行責任，
      買受人如請求補正瑕疵，則在出賣人補正以前，買受人非
      不得行使同時履行抗辯權（最高法院八十五年度台上字第
      二二二九號判決、七十七年度第七次民事庭會議決議參見
      ）。
    2.查乙○○於八十六年五月十六日以新竹民生郵局第三○三
      號存證信函（見原審卷(一)第二○九至二一○頁）通知上訴
      人就柱位位置與房地買賣契約書所附之房屋平面圖所示位
      置不符等情，提出妥適說明，並在未作合理說明前暫停所
      有自備款之繳付等語，而丙○○亦已於八十六年五月十六
      日以新竹民生路郵局第三○二號存證信函（見原審卷(一)第
      二一一頁）通知上訴人，因社區擋土牆施作在私有土地範
      圍內，侵害其權益，請求上訴人提出妥適說明，並暫停所
      有自備款之繳付等語，應認乙○○、丙○○已合法行使同
      時履行抗辯，其等停止繳款之行為，有正當事由，要無遲
      延繳款之情事，故上訴人嗣後以乙○○、丙○○遲延繳款
      為由，定期催告並於八十七年五月十八日以新竹東園郵局
      第一八四號存證信函通知解除買賣契約，即不合法。
    3.上訴人雖抗辯稱乙○○之上開存證信函僅主張柱位位置與
      房屋平面圖所示位置不符及鄰屋C2側牆開窗等瑕疵，非主
      張系爭C3房屋樑柱未搭接，難認已合法行使同時履行抗辯
      權云云。然查乙○○非專業之建築人員，自難期以專業之
      用語表示上開瑕疵，且其上開存證信函既已明示「柱位位
      置與房雙方簽訂之房地預定買賣契約書內所附之建照暨核
      准之房屋平面圖所示位置不符合」，顯足認其確實認為系
      爭C3房屋柱位位置有疑，要不以其未能明確表示乃樑柱未
      搭接所致，即認其未就系爭瑕疵為主張，上訴人所辯，洵
      不足取。
  (三)乙○○、丙○○以上訴人有遲延完工情事，主張解除契約，
    為有理由：
    1.查系爭買賣契約第十條係約定：「一、本預售屋之建築工
      程應在民國八十五年九月三十日之前開工，自開工日起算
      六００個日曆天以前完主建物附屬建物及使用執照所定之
      必要設施，並以建築表管機關核發使用執照日為完工日：
      ：：二、賣方（即上訴人）：：：如逾期六個月仍未開工
      或完工，視同賣方違約，雙方同意依第二十條違約之處罰
      規定處理。」；第二十條則約定「賣方違反第十條第二款
      ：：：規定者，買方得解除本契約。解約時賣方除應將買
      方已繳之房地價款及遲延利息全部退還買方外，並應同時
      賠償房地總價款百分之二十之違約金，但該賠償之金額超
      過已繳價款者，則以已繳價款為限」（見外放證物原證五
      、八、十）。是系爭房屋自八十五年九月三十日加計六百
      天再加六個月，至八十七年十一月二十三日其完工期限已
      屆期。而上訴人係於八十九年三月十日始取得系爭三戶房
      屋之使用執照，有上訴人提出之使用執照一份在卷可稽（
      見原審卷(二)第三四至三七頁），乙○○、丙○○主張上訴
      人已逾期完工達六個月以上乙節，即堪憑採。
    2.上訴人雖抗辯其並無違法開挖竊佔鄰地之情事，縱有，亦
      屬民事糾紛，本件乃新竹市政府之行政疏失，暫停核發使
      用執照，自不可歸責於上訴人云云。惟查，上訴人之法定
      代理人劉芷青確因在私人山坡地內，未經同意擅自占用、
      從事開挖整地，致生水土流失未遂，經本院判處罪刑，有
      本院九十年度上訴字第一０二五號刑事判決乙份在卷可稽
      （見原審卷(二)第一九六至二００頁），而工務機關亦係認
      因該案件尚在偵查中，及與鄰地地主陳圭等人間民事糾紛
      未決，認為未便繼續核發有爭議部分建物之使用執照，有
      新竹市政府八十七年七月十四日八七府工建字第五二五五
      三號函在卷可佐（見原審卷(一)第一八八頁）。是上開糾紛
      既係由於上訴人未告知鄰地地主，亦未向主管機關申請核
      准，擅自在鄰地開挖整地、鋪草皮、設置截流溝等工作物
      所造成，自不能認為使用執照無法如期取得，係不可歸責
      於上訴人，上訴人自應負遲延責任。且如上訴人認新竹市
      政府以上開函文暫停核發使用執照有行政疏失，亦非不得
      循訴願等行政爭訴之方式尋求救濟，其捨此不為，亦難認
      其至八十九年始取得使用執照，非可歸責於其。故上訴人
      抗辯稱其前法定代理人僅就與鄰地所有人間之民事訴訟有
      可歸責事由，不得據以認定上訴人亦有可歸責之事由，否
      則即違背禁止不當聯絡之原則云云，要不足取。
    3.上訴人復抗辯稱乙○○、丙○○遲延付款各六十五日，應
      不計入完工日數，且嗣乙○○、丙○○自第九期款後即未
      依約繳款，其並未遲延完工云云。然按依系爭買賣契約第
      十條第一項第一款固約定如買方未依規定付款期日交付系
      爭契約所載之各期房地價款，其遲延期間不計入完工日數
      ，惟查依系爭買賣契約第六條第一項亦規定「於接獲賣方
      書面繳款通知單七日內自行向賣方指定之繳納地點或銀行
      專戶以現金或即期支票如數壹次繳清」。是上訴人即應先
      證明乙○○、丙○○確有收受繳款通知單後逾期七日始為
      付款之情形。但依上訴人所指陳、蔡二人遲延付款之八十
      六年四月十八日第六期及同年四月二十九日第七、八期交
      寄大宗限時掛號函件存根所示（見原審卷(一)第二六一至二
      六二頁），除不能證明其等收受通知日期外，依附卷外之
      付款明細表所示，乙○○、丙○○亦分別於八十六年四月
      二十六日繳交第六期及同年五月六日繳交第七、八期款，
      參酌上開七日繳款寬限期之規定，實難認其等有遲延付款
      之情事，遑論其等第九期後即已合法行使同時履行抗辯權
      ，要無遲延付款問題。上訴人上開所辯，亦顯無足採。
    4.本件乙○○、丙○○依系爭買賣契約第二十條之規定，於
      八十七年十二月十一日以桃園府前二一支郵局第二六二一
      號存證信函通知上訴人解除買賣契約，經上訴人於翌日收
      受（見外放證物卷原證六存證信函及郵件送達清單），於
      法即無不合，應認系爭買賣契約業經合法解除。
  (四)得請求之金額：
    1.就已繳價款部分：
      乙○○、丙○○主張其已繳價款分別為九十八萬元、九十
      二萬元，業據提出付款明細表為證（見外放證物卷原證七
      、九），復為上訴人所自認，是其等依系爭買賣契約約定
      ，並參酌民法第二百五十九條第一款、第二款規定，請求
      返還已繳價金，及加計自八十九年十二月十二日即解除契
      約意思表示到達之日起算之法定遲延利息，自屬有據。
    2.就違約金部分：
      (1)按當事人約定之違約金過高者，法院得依民法第二百五
        十二條規定，酌減至相當之數額，至於是否相當，應依
        一般客觀事實，社會經濟狀況及當事人所受損害情形，
        以為斟酌之標準。
      (2)查兩造約定之違約金條款雖成立於八十五年九月十五日
        ，依民法債編施行法第十八條規定，仍應適用八十九年
        五月五日修正施行之民法第二百五十條至第二百五十三
        條規定。又依系爭買賣契約第二十條約定內容，如上訴
        人遲延完工經解除契約時，係「賠償房地總價款百分之
        二十之違約金」，乃預定一定之總額為給付，核其性質
        係損害賠償性質違約金。經本院審酌乙○○、丙○○因
        上訴人遲延完工，所受損害應為所繳價金九十八萬元、
        九十二萬元無法利用該款之利息損失，並參酌向銀行借
        貸該同額金錢時，所應支付之利息容有高於法定遲延利
        息等情【即九十八萬元每年利息損失約四萬九千元，九
        十二萬元每年利息損失約四萬六千元，自其等八十六年
        最後乙次繳款迄今約八年（見外放證物付款明細表），
        分別受有利息損失為三十九萬二千元、三十六萬八千元
        】，認上訴人抗辯稱系爭違約金約定為過高，堪予採信
        ，乙○○、丙○○抗辯稱依系爭買賣契約約定及內政部
        所訂預售屋買賣契約書之範例，系爭違約金之約定應無
        過高云云，即不足採。本院爰依職權審酌兩造間系爭違
        約金，乙○○部分應以三十九萬二千元，丙○○部分應
        以三十六萬八千元為當，至其等逾此請求部分，即非有
        據，應予駁回。
      (3)又乙○○、丙○○固請求自其八十九年十二月十一日發
        函解除系爭買賣契約翌日即八十九年十二月十二日起算
        違約金部分之法定遲延利息，惟查「給付無確定期限者
        ，債務人於債權人得請求給付時，經其催告而未為給付
        ，自受催告時起，負遲延責任。其經債權人起訴而送達
        訴狀，或依督促程序送達支付命令，或為其他相類之行
        為者，與催告有同一之效力」，為修正後民法第二百二
        十九條第二項所明定。就系爭違約金之遲延利息債權部
        分，乙○○、丙○○解除契約並請求給付違約金之意思
        表示係於八十九年十二月十二日始到達於上訴人，已如
        前述，是本件就違約金請求之法定遲延利息，應自八十
        九年十二月十三日起算至清償日止，按年息百分之五計
        算之利息，逾此部分之利息請求，亦屬無據。
    3.綜上，乙○○、丙○○各得請求如附表二所示之金額及法
      定遲延利息，逾此範圍之請求，為無理由。
七、關於甲○○部分：
  (一)甲○○以上訴人有遲延完工情事，主張解除契約，為有理由
    ：
    查上訴人逾期完工達六個月以上，已如前述，是甲○○與乙
    ○○、丙○○同依系爭買賣契約第二十條之規定，於八十七
    年十二月十一日以桃園府前二一支郵局第二六二一號存證信
    函解除系爭買賣契約，即為合法。
  (二)甲○○並無遲延付款情事，上訴人不得主張遲延繳款期間不
    計入完工日數：
    1.上訴人抗辯稱甲○○遲延付款一千零四十五日，依系爭買
      賣契約第十條第一款規定，應不計入完工日數，其並未遲
      延完工云云。惟查上訴人應先證明甲○○確有收受繳款通
      知單後逾期七日始為付款之情形。但依上訴人所提出之各
      期交寄大宗限時掛號函件存根所示（見原審卷(一)第二五九
      至二九四頁），尚不足證明其收受通知日期，參酌上開七
      日繳款寬限期之規定，實難遽認其已有遲延付款之情事。
      且參酌甲○○購買之房地總價為五百五十萬元，原約定貸
      款額為七成，嗣合意為九成之事實，業經上訴人自認在卷
      ，並有上訴人提出之八十六年十二月二十六日之協議書一
      份在卷可稽（見原審卷(一)第一○六頁）。而甲○○原支付
      第一期至第二十四期之價款一百二十三萬元，扣除其中十
      五萬元支票未兌現，已繳金額為一百零八萬元，亦有上訴
      人提出之繳款明細表一份可憑（見原審卷(一)第二五六頁）
      ，足見自備款部份已付訖，故上訴人辯稱甲○○遲延付款
      達一千零四十五天云云，並不足採。至於就銀行貸款部分
      ，依系爭買賣契約第十六條第八項之規定，須待賣方（即
      上訴人）指定對保時間、地點，請求買方（即甲○○）協
      同辦理貸款手續，買方拒絕配合時，始生買方放棄銀行貸
      款，並須於產權過戶前以現金繳清貸款金額，否則以逾期
      未繳款論之效果。乃上訴人於起訴後始以八十九年九月十
      五日林口郵局第四五○號存證信函、及九十年二月二十二
      日答辯（五）狀定期催告甲○○辦理貸款手續或將餘款支
      付予上訴人，在此之前，自難謂甲○○有遲延繳款情事，
      其主張甲○○遲延繳款期間不計入完工期間，自屬無據。
  (三)得請求之金額：
    1.就已繳價款部分：
      (1)查甲○○原繳價款為一百二十三萬元，及預估費用十三
        萬元，有其提出付款明細表及預估費用收據各一份為憑
        （見外放證物卷原證十一），惟甲○○所交付之支票中
        有十五萬元未兌現，亦有上訴人提出之繳款記表各一份
        為證（見原審卷(一)第二五六頁），復為甲○○所是認，
        故甲○○實繳金額為一百二十一萬元。
      (2)惟甲○○原支付第一期至第二十四期之價款一百二十三
        萬元，應扣除其中十五萬元支票未兌現，已繳金額為一
        百零八萬元乙節，為甲○○所是認，而甲○○購買之房
        地總價為五百五十萬元，原約定貸款額為七成，嗣合意
        為九成，自備款僅須五十五萬元，而上訴人原應退還甲
        ○○十五萬元未兌現支票及五十三萬元現金，然經甲○
        ○同意將五十三萬元代第三人慶鋒公司清償向上訴人所
        為之部分借款事實，亦有上開協議書可參。雖甲○○稱
        協議書簽定時其不在場，亦不知情，乃係由其夫即慶鋒
        公司負責人黃進茂所簽名用印，協議書上並無其簽名用
        印，對其不生效力云云。然查甲○○原依系爭買賣契約
        第十三條第四項第二款規定，開立與原預定貸款同額之
        本票三百八十四萬（即約同於五百五十萬元之七成）乙
        紙予上訴人，嗣因貸款條件之變更，再由甲○○先開立
        差額之一百一十一萬元本票予上訴人乙節，業據上訴人
        提出本票二紙為佐（見原審卷(一)第三一五頁），是如甲
        ○○未同意協議書之上開條件，並授權由其夫代為簽定
        ，要無再開立一百一十一萬元本票予上訴人之理，堪認
        甲○○確已同意代第三人慶鋒公司以上訴人原應返還之
        五十三萬元清償其借款無訛，甲○○上開主張即不足取
        ，應認甲○○實際所繳價款僅五十五萬元，連同預收費
        用十三萬元，應認其僅繳納六十八萬元。
      (3)至於上訴人復抗辯甲○○復同意與慶鋒公司、上訴人會
        同就慶鋒公司工程承攬、房地買賣事宜為協議云云，雖
        舉出協力廠商結算表、結算協議書（見原審卷第五十、
        第七二頁）及證人李智祥為佐。然查上開結算表、結算
        協議書其上均未見有甲○○之簽名或印文，亦未見黃進
        茂係以代理甲○○之名義所為之記，且時間復係於八十
        七年十一月、八十八年一月間，斯時或接近或已逾甲○
        ○解除契約日期，殊難認甲○○有授權、同意之可能，
        證人李智祥亦到庭證稱未見甲○○在場等語甚明（見本
        院卷第一一二、一一三頁）自不足以上開結算表、結算
        協議書之內容拘束甲○○，上訴人上開抗辯，即難採信
        。
      (4)是甲○○依系爭買賣契約約定，並參酌民法第二百五十
        九條第一款、第二款規定，請求返還已繳價金及預收費
        用六十八萬元，及加計自八十九年十二月十二日即解除
        契約意思表示到達之日起算之法定遲延利息，自屬有據
        ，逾此部分之請求則無理由。
    2.就違約金部分：
      (1)按當事人約定之違約金過高者，法院得依民法第二百五
        十二條規定，酌減至相當之數額，已如前述。又本件乃
        損害賠償性質違約金，經本院審酌甲○○因上訴人遲延
        完工，所受損害應為所繳價金無法利用該款之利息損失
        ，並參酌向銀行借貸該同額金錢時，所應支付之利息容
        有高於法定遲延利息等情（即六十八萬元每年利息損失
        約三萬四千元，自其八十六年年底協議後迄今約七年，
        受有利息損失為二十三萬八千元），認上訴人抗辯稱系
        爭違約金約定為過高，堪予採信，甲○○抗辯稱依契約
        及上開預售屋買賣契約書範例，違約金之約定應無過高
        云云，亦不足採。本院爰依職權審酌兩造間系爭違約金
        ，甲○○部分應以二十三萬八千元為當，至其等逾此請
        求部分，即非有據，應予駁回。
      (2)又甲○○亦請求自其八十九年十二月十一日發函解除系
        爭買賣契約翌日即八十九年十二月十二日起算違約金部
        分之法定遲延利息，惟同前所述，系爭違約金之遲延利
        息債權部分，其請求給付之意思表示係於八十九年十二
        月十二日始到達於上訴人，就違約金請求之法定遲延利
        息，應自八十九年十二月十三日起算，逾此部分之利息
        請求，亦屬無據。
    3.綜上，甲○○得請求如附表二所示之金額及法定遲延利息
      ，逾此範圍之請求，為無理由。
八、綜上所述，乙○○、丙○○、甲○○依系爭買賣契約第二十
    條規定解除契約既為合法，從而，其等依系爭買賣契約及解
    除契約法律關係，請求上訴人給付如附表二所示之金額及法
    定遲延利息，為有理由，應予准許。是原審就超過上開應准
    許部分，為上訴人敗訴之判決，並為假執行之宣告，自有未
    洽。上訴意旨就此部分指摘原判決不當，求予廢棄改判，為
    有理由。至於上開應准許部分，原審判命上訴人給付，並為
    假執行之宣告，核無違誤，上訴意旨，就此部分，仍執陳詞
    ，指摘原判決不當，求予廢棄，為無理由，應駁回其上訴。
九、本件事證已臻明確，兩造其餘主張及攻擊防禦方法，經核對
    本件判決結果無影響，爰不逐一論述，附此敘明。
據上論結，本件上訴為一部有理由，一部無理由，依民事訴訟法
第四百四十九條第一項、第四百五十條、第七十八條、第七十九
條、第八十五條第一項前段，判決如主文。
中　　華　　民　　國　　94　　年　　1 　　月　　11　　日
                  民事第十六庭審判長法　官  黃  騰  耀
                                    法　官  許  文  章
                                    法　官  黃  莉  雲
正本係照原本作成。
兩造如不服本判決，應於送達後二十日內向本院提出上訴書狀，
其未表明上訴理由者，應於提出上訴後二十日內向本院補提理由
書狀（均須按他造當事人之人數附繕本）上訴時應提出委任律師
或具有律師資格之人之委任狀；委任有律師資格者，另應附具律
師資格證書及釋明委任人與受任人有民事訴訟法第四百六十六條
之一第一項但書或第二項（詳附註）所定關係之釋明文書影本。
中　　華　　民　　國　　94　　年　　1 　　月　　13　　日
　　　　　　　　　　　　　　　　　　書記官  秦  仲  芳
附註：
民事訴訟法第四百六十六條之一（第一項、第二項）：
對於第二審判決上訴，上訴人應委任律師為訴訟代理人。但上訴
人或其他法定代理人具有律師資格者，不在此限。
上訴人之配偶、三親等內之血親、二親等內之姻親，或上訴人為
法人、中央或地方機關時，其所屬專任人員具有律師資格並經法
院認為適當者，亦得為第三審訴訟代理人。
